【裁判字號】    98,訴,1339
【裁判日期】    990203
【裁判案由】    清償債務
【裁判全文】
臺灣臺中地方法院民事判決              98年度訴字第1339號
原      告  丁○○
訴訟代理人  羅豐胤律師
            黃靖閔律師
複  代理人  林正雄律師
            張薰雅律師
被      告  明崴印刷裝訂有限公司
法定代理人  乙○○
上列當事人間請求清償債務事件，本院於民國99年1月6日言詞辯
論終結，判決如下：
    主    文
原告之訴及假執行之聲請均駁回。
訴訟費用由原告負擔。
    事實及理由
一、原告主張：被告於民國（下同）94年3月間，協同原告為連
    帶保證人，向訴外人台中商業銀行股份有限公司（以下簡稱
    台中商銀）各貸款新台幣（下同）60萬元及140萬元，嗣因
    被告僅清償該二筆借用款項之一部份，至97年8月間尚分別
    積欠台中商業銀行本金19萬364元及44萬4117元，合計63 萬
    4481元仍未清償，此業經鈞院以97年度訴字3089號判決確定
    在案。詎料被告於前開判決確定後，仍然不願意清償所積欠
    之借款債務，原告遂於98年4月29日以連帶保證人之地位，
    先行向台中商銀清償69萬2409元（含本金63萬4481元、利息
    違約金5萬7928元）。原告為被告對台中商銀借貸契約之連
    帶保證人，且原告既已基於保證人之地位，先行向債權人清
    償借款債務，已如前述，是原告自得本諸民法第749條之規
    定，請求被告給付所積欠69萬2409元之借款債務。並聲明：
    被告應給付原告69萬2409元，及自起訴狀送達之日起至清償
    日止，按年利率百分之5計算之利息。且陳明：願供擔保，
    請准宣告假執行。
二、被告則以：原告以連帶保證人清償，取得向被告請求給付之
    地位，惟原告所提示之證物係存款取款憑條，而非一般可足
    認定清償關係之清償證明書，此應責由原告補舉證之不足，
    並說明其證據之證明力。再則，被告變更由乙○○為代表人
    後，即由被告代原告清償原告個人所積欠之如下債務：被
    告法人定代理人乙○○個人簽發合作金庫銀行中清分行，帳
    號00000000之3，發票日96年8月29日，支票號碼0000000號
    ，面額30萬元之支票，代原告清償原告之汽車典當借款30萬
    元。被告於96年7月17日至97年7月24日間，以對上好印刷
    股份有限公司（以下簡稱上好公司）之代工款抵付之方式，
    代原告清償原告向上好公司借款35萬9000元。被告於96年
    7 月間，代原告向謝家豪清償32萬元，並取回原告與其前妻
    林美涵共同簽發交付予謝家豪擔保借款之本票四紙（票號分
    別為475093─475096號，面額均為8萬元，發票日均為96年1
    月12日，到期日均為96年3月，日期未記載）。被告於96
    年8月10日至98年7月30日間，代原告分期向立山電腦打字行
    （即戊○○）清償原告積欠戊○○之會款26萬6400元。被
    告於96年7 月至97年6月間，以廢紙價金給付請求權，代原
    告清償原告積欠甲○○之借款31萬5687元，並由被告取回原
    告背書予甲○○之支票（票號QM0000000號、發票日96年1月
    20日、面額50萬元之支票）一紙：以上被告代原告清償部分
    ，對原告已取得債權，而由被告法定代理人清償之部分，亦
    經被告法定代理人將債權讓與被告，且已通知原告，是以上
    合計被告對原告取得之債權為156萬1087元。準此，姑不論
    原告本件之請求是否正當，縱使本件原告之請求具正當法律
    基礎有請求之理由，被告主張依民法第334條規定為抵銷，
    至於抵銷計算後原告尚應給付原告之代償金額部份，被告將
    另訴請求。並聲明：原告之訴及假執行之聲請均駁回。且陳
    明：願供擔保請准宣告免為假執行。
三、本件經兩造協商間化爭點，就下列事實不爭執，本院自得採
    為判決之基礎：
（一）被告於94年3月28日，向訴外人台中商銀借用60萬元及140
      萬元兩筆款項，借款期限自94年3月28日起至99年3月28日
      止，利息按年息百分之7固定計算，利息及本金共分60次
      ，按月於28日清償攤還，如未按期給付，即喪失期限利益
      ，全部債務視為到期，按如逾期清償，在6個月以內者，
      按上開利率百分之10，超過6個月以上者，按上開利率百
      分之20計付違約金，原告為該借款債務之連帶保證人。
（二）被告就上開借款，依期繳本金及利息至97年8月27日止，
      嗣後即未按期攤還，至97年8月間尚積欠號台中商銀本金
      63萬4481元（一筆為19萬364元；另一筆2.為44萬4117元
      ），原告與被告乃遭台中商銀訴追給付（本院97年度3089
      號民事訴訟），經判決兩造敗訴確定後，原告乃以連帶保
      證人之身份於98年4月28日，向台中商銀清償上開借款之
      本金、及利息、違約金3萬400元、訴訟費用2萬7528元。
（三）被告法人定代理人乙○○個人簽發合作金庫銀行中清分行
      ，帳號00000000之3，發票日96年8月29日，支票號碼0000
      00 0號，面額30萬元之支票，作為清償原告汽車典當借款
      30萬元，並由訴外人游竣元於96年8月30日臨櫃提領現金
      。
（四）被告於96年7月17日至97年7月24日期間，由被告以對上好
      公司之代工款抵付之方式，清償上好公司借款35萬9000
      元。
（五）被告於96年7月間向謝家豪清償32萬元，並取回原告與其
      前妻林美涵共同發交付予謝家豪之本票四紙（票號分別為
      4750 93─475096號，面額均為8萬元，發票日均為96年1
      月12日，到期日均為96年3月，日期未記載）。
（六）被告於96年8月10日，至98年7月30日期間，分期向立山電
      腦打字行（即戊○○）清償會款26萬6400元。
（七）被告於96年7月至97年6月期間，以廢紙價金給付請求權與
      甲○○抵償借款31萬5687元，並由被告取回原告背書予甲○○之支票（票號QM0000000號、發票日96年1月20日、面
      額50萬元之支票）一紙。
四、本件原告主張其以連帶保證人之身份代被告向台中商業銀行
    清償前述69萬2409元，已對被告取得債權，被告應負返還之
    責任云云，惟為被告否認，並以前詞置辯，是本件所應審究
    者為：1.被告就原告向台中商銀代為清償上開借款之本金、
    及利息、違約金及訴訟費用計69萬2409元等債務，對原告是
    否應負返還之責任？2.被告對原告是否有債權得以抵銷原告
    主張之債權？經查：
（一）本件原告主張：被告於94年3月28日，向訴外人台中商銀
      借用60萬元及140萬元兩筆款項，借款期限自94年3月28日
      起至99年3月28日止，利息按年息百分之7固定計算，利息
      及本金共分60次，按月於28日清償攤還，如未按期給付，
      即喪失期限利益，全部債務視為到期，按如逾期清償，在
      6個月以內者，按上開利率百分之10，超過6個月以上者，
      按上開利率百分之20計付違約金，原告為該借款債務之連
      帶保證人。而被告就上開借款，依期繳本金及利息至97年
      8月27日止，嗣後即未按期攤還，至97年8月間尚積欠號台
      中商銀本金63萬4481元（一筆為19萬364元；一筆為44 萬
      4117元），原告與被告乃遭台中商銀訴追給付（本院97
      年度30 89號民事訴訟），經判決兩造敗訴確定後，原告
      乃以連帶保證人之身份於98年4月28日，向台中商銀清償
      上開借款之本金63萬4481元、及利息、違約金3萬400元、
      訴訟費用2萬7528元等情，為被告所不爭執，並有原告提
      出之本院97年度訴字第3089號民事判決一份、台中商銀存
      摺存款取款憑條一份，在卷可稽，且經本院影印原證二之
      存摺存款取款憑條，向台中商銀函詢：「貴行客戶明崴印
      刷裝訂有限公司，於民國94年3月28日向貴行所貸借之60
      萬140萬元借款，是否已由連帶保證人丁○○代為清償完
      畢？如有代償，其代償之本金、利息、約違金數額各為何
      ？請將其代償資料送院參辦。」，台中商銀於98年6月12
      日提出陳報狀：（內附交易明細二份、查詢表一份），載
      明：被告邀同原告連帶保證人，於94年3月28日向台中商
      銀借用60萬元及140萬元兩筆款項，由原告代償69萬2409
      元，清償之內容：1.60萬元借款部分：本金19萬364元，
      利息違約金9117元。2.140萬元借款部分：本金44萬4117
      元，利息違約金2萬1283元。3.預付訴訟費用2萬7528元，
      顯見原告上開主張其有向台中商銀清償務之事實，堪信為
      真實。按「保證人向債權人為清償後，於其清償之限度內
      ，承受債權人對於主債務人之債權。但不得有害於債權人
      之利益。」、「受任人因處理委任事務，支出之必要費用
      ，委任人應償還之，並付自支出時起之利息。」民法第
      749條、第546條第1項分別定有明文。本件原告因受被告
      委任，而擔任被告對台中商銀之借款連帶保證人，基於保
      證人之地位代被告向台中商銀清償借款本金63萬4481元，
      利息、違約金2萬1283元，依上開民法第749條規定，原告
      於其清償之限度內，承受債權人台中商銀對被告之債權，
      應可認；又被告未清償債務，致原告與被告一同遭台中商
      銀起訴請求返還款，兩造並遭敗訴判決而應連帶負擔訴訟
      費用，然經本院調閱上開97年度訴字第3089號民事卷宗，
      該案兩造應連帶負擔之訴訟費用為6940元，是原告繳之訴
      訟費用於上開額度內固係代被告為清償，依上開民法第
      546條第1項規定可請求被告賠償外，惟超過部分，非屬被
      告之債務清償，自不得對被告主張權利。基上，原告得向
      被告請求給付之債權數額為66萬2704元，原告逾此範圍之
      主張，則屬無據。
（二）又被告抗辯：其亦因代原告清償債務而對原告取得156 萬
      1087元債權，可對原告為抵銷抗辯等語，雖原告否認被告
      或被告之法定代理人有代原告清償債務之事實，且主張其
      於經營權轉讓時書寫予被告之債務清單，請被告清償之債
      務，均為被告公司之債務云云，按債之清償，得由第三人
      為之。就債之履行有利害關係之第三人為清償者，於其清
      償之限度內承受債權人之權利，但不得有害於債權人之利
      益。民法第311條第1項前段、民法第312條分別定有明文
      。經查：
  １、被告法人定代理人乙○○個人有簽發合作金庫銀行中清分
      行，帳號00000000之3，發票日96年8月29日，支票號碼00
      00000號，面額30萬元之支票，作為清償原告向汽車典當
      借款30萬元之用，並由訴外人游竣元於96年8月30日臨櫃
      提領現金等事實，為原告所不爭執，且經本院向合作金庫
      銀行中清分行函詢，「貴行帳號00000000之3，支票號碼
      0000000號之支票，由何人？於何時提示兌現？請將該支
      票之正、反面影本送院參辦」。合作金庫以98年8月19日
      合金清字第0980003906號函文函覆：該支票於96年8月30
      日，由訴外人游竣元臨櫃提領現金，有函文一份，在卷可
      參，是被告主張乙○○有代原告清償30萬元債務之事實，
      應可認定；又參諸卷附原告於將被告公司業務移交予乙○○經營時，書列債務清單一份，亦載明該30萬元借款為原
      告私人借款，乙○○代原告清償，對原告自取得系爭借款
      債權。再者，乙○○到庭陳明，其代原告清償部分債權業
      已轉讓予被告，以供被告抵銷對原告之債權（詳參本院98
      年11月11日言詞辯論筆錄），是被告抗辯其得以該對原告
      之30萬元債權與原告主張之前述債權抵銷，於法有據。
  ２、又被告抗辯：其於96年8月10日至98年7月30日期間，有代
      原告分期向立山電腦打字行（即戊○○）清償原告之會款
      債務26萬6400元，對原告取得債權26萬6400元等語，原告
      就被告有清償系爭款26萬6400元之事實，固不爭執，惟主
      張該會款係被告本身之債務，非被告代原告清償債務云云
      ，惟證人戊○○到庭結證稱：「（是否認識兩造？）答：
      認識。」、「（是否寫清償證明給被告法定代理人？提示
      ）答：是，當初是原告跟會，沒有繳會錢，後來是被告法
      定代理人來清償。」、「（會是何人名義加入的？）答：
      個人或公司，我不清楚，是因為客戶關係才加入。」、「
      （當初會錢是何時付清？）證人答：九十八年九月。」、
      「（會員是寫何人的名字？）答：寫公司的名字。但當初
      公司說是個人的，跟公司無關，所以後來由乙○○幫忙繳
      會錢，被告公司就用施工代替還會錢。」、「（是否有部
      分以現金給付會錢？）答：剛開始才是這樣，會標到之後
      的錢是原告拿走。」、「（確實有給會錢？）答：是，確
      實如此。」、「（原告訴訟代理人：會錢是個人與公司無
      關這句話，是何人說的？）答：是原告的太太跟我說的。
      當初跟會是原告跟我接洽的，沒有明確說到是何人要跟會
      ，不管是個人或公司，我只要收到錢就可以，後來原告的
      太太跟我說是個人跟會，不是公司。支票是開個人或公司
      票，我不清楚，要再查。」、「（是否用這二張支票來給
      付會錢？提示票根兩份）答：有拿票給我，應該是拿系爭
      的票根的支票給我。」等語（詳參本院98年10月7日言詞
      辯論筆錄），依證人戊○○證述情節，系爭會務均由原告
      個人與證人戊○○接洽，且所標的之會款由原告個人取走
      ，原告之配偶向證人戊○○表示互助會為原告個人參加，
      與被告無關，顯見系爭會款債務為原告個人債務，況依民
      法第709條之2第1項規定「會首及會員，以自然人為限。
      」，被告公司依法不能為互助會會員，原告主張被告為系
      爭互會會款，自難採信。至於原告提出支票存根二份，其
      上固記載「收款：立山；32800元，備註會錢」等語，依
      該等記載，僅足認原告係以被告公司款支付其個人之會款
      ，惟尚難以該付款之事實，即遽認被告為系爭互助會會員
      之事實存在。被告抗辯其有代原告向戊○○清償26萬6400
      元會款債務，進而對原告取得26萬6400元債權，並得以該
      債權與原告主張之前述債權抵銷，亦屬可採。
  ３、再者，被告復抗辯：其於96年7月間，向謝家豪代為清償
      被告之債務32萬元，並取回原告與其前妻林美涵共同簽發
      交付予謝家豪之本票四紙（票號分別為475093─475096
      號，面額均為8萬元，發票日均為96年1月12日，到期日均
      為96年3月，日期未記載）之事實，有被告所提出之本票
      四紙在卷可參，雖原告主張該32萬元借款係因被告有資金
      需求，且林美涵與謝家豪熟識，乃由林美涵先向謝家豪借
      款後匯入被告帳戶云云，惟依被告所提出之本票原本，該
      等本票均為96年1月12日所簽發，按諸一般交易習慣，發
      票日即為借款之日，然依原告所提出謝家豪匯款予林美涵
      之匯款分為95年3月15日、95年3月30日（依匯入40萬元、
      10萬元），而林美涵匯入被告帳戶之電匯通知單日期則各
      為95年3月15日、95年3月30日、95年3月31日（依序匯入
      37萬元、8萬元、6萬元），謝家豪、林美涵匯款日期均在
      96年1月12日以前，且謝家豪匯予林美涵，與林美涵匯入
      被告帳戶之款項金額均不符合，實難依原告所提出之匯款
      資料即認林美涵於96年1月12日有代被告向謝家豪借款，
      且於借款後有將款項匯入被告使用之實存在。另原告就被
      告有向謝家豪借款之事實，復未能舉證證明，原告主張其
      向謝家豪借款之債務，係為被告所借，實難採信。是被告
      抗辯其有代原告向謝家豪清償借款32萬元，並取回原告簽
      發交付予謝家豪擔保債務之本票四紙，因而對原告取得32
      萬元債權，並得以該債權與原告主張之前述債權抵銷，應
      可採信。
  ４、又被告復抗辯：其於96年7月17日至97年7月24日期間，由
      被告以對上好公司之代工款抵付之方式，清償原告對上好
      公司私人借款35萬9000元等情，原告就被告有對上好公司
      清償借款35萬9000元之事實，固不爭執，惟主張該借款為
      被告向上好公司借等語，查：證人丙○○即上好公司負責
      人到庭結證稱：「（是否認識兩造？）證人答：認識。」
      、「（清償證明是你出具的？提示清償證明）證人答：是
      。當初原告說公司沒有錢發薪資，所以跟我借錢。這筆借
      款，頭一、二期可能是原告償還，原告說標到賴先生的會
      之後要償還，但之後他並沒有償還我，我問他，他說會標
      走了，我才去找原告，原告說沒有辦法償還，他說沒有錢
      ，我們就協商以貨款抵帳，扺了一、二次之後，就沒有辦
      法聯絡到原告，之後就是乙○○負責，就由乙○○來償還
      。清償證明是公司會計製作的，詳細情形我不是很清楚，
      但清償明細確實是我出具的。」、「（錢匯給誰？）證人
      答：當初是匯款到被告明崴印刷裝訂有限公司，一次匯四
      十萬元是要發薪資用的。」等語（詳參本院10月7日言詞
      辯論筆錄），顯見原告主張系爭借款係為被告公司核發薪
      資而對外借款，尚非無據；又依原告提出被告0000000000
      0帳號存摺交易明細，上好公司於96年2月16日自00000000
      0000帳戶匯入40萬元，更明證人丙○○證稱：原告係以被
      告法定代理人身分向上好公司借款40萬元以供被告週轉之
      事實可採。是原告對上好公司之清償應係清償自身對上好
      公司務，難認被告有為原告代償該35萬9000元之事實存在
      ，被告抗辯其就上開清償之35萬9000元對原告亦取債權，
      自難採信。
  ５、另被告亦辯稱：其於96年7月至97年6月期間，以廢紙價金
      給付請求權與甲○○抵償借款31萬5687元，並由被告取回
      原告背書予甲○○之支票（票號QM0000000號、發票日96
      年1月20日、面額50萬元之支票）一紙云云，雖原告對被
      告有對甲○○有清償上開債務之事實，不為爭執，惟主張
      該借款為被告公司向甲○○之借款等語。按證人甲○○到
      庭結證稱：「（是否認識兩造？）證人答：是。」、「（
      面額五十萬元的票，是何人拿給你的？提示）證人答：當
      初是原告的太太拿票跟我借錢，但後來跳票。當時原告跳
      票之後，我說要拿廢紙來抵借款，後來有以廢紙扺借款，
      被告法定代理人接手後，有表示要繼續償還這筆錢。原告
      說他有機器要賣掉，他拿機器商的票跟我借錢要週轉現金
      ，我說可以，之後是原告的太太到我公司拿錢，我是拿票
      或現金給原告的太太，我忘記了。我們每個月結帳，原告
      償還了多少錢，要再查，之後則由被告法定代理人來償還
      這筆借款。」、「（原告訴訟代理人：錢是否是從你太太
      帳戶匯款出去？）證人答：匯款資料上面的石蓮芬是我太
      太，上面的五十萬元就是借款。」等語（詳參本院98年10
      月7日言詞辯論筆錄），依證人甲○○上述證言，原告經
      營被告公司時，以客票向其借款，並由其配偶石蓮花以匯
      款至被告帳戶之方式交付50萬元借款等語，再參諸原告提
      出被告00000000000帳號存摺交易明細，石蓮花於95年12
      月18日、96年1月9日，依序匯30萬元、20萬元款項入上開
      帳戶，更明證人甲○○證稱：原告以被告公司客票向其週
      轉，其將借款匯入被告帳戶之事實可採，原告既係以被告
      法定代理人身分向甲○○借款50萬元以供被告週轉，是被
      告事後向甲○○清償借款，乃清償本身之債務，被告抗辯
      其對甲○○清償上開借款31萬5687元係代原告清償，尚難
      採信。
（三）基上，原告於將被告經營權交予被告法定代理人乙○○時
      ，列舉債務清單，並由乙○○代其個人清償上開對典當汽
      車借款30萬元、且被告公司亦代原告清償積欠戊○○之會
      款債務26萬6400元、積欠謝家豪借款32萬元之債務，已如
      前述；今乙○○代原告清償上開典當汽車借款30萬元，對
      原告取得30萬元債權，並將債權讓與被告；且被告亦因代
      原告清償原告積欠戊○○之會款債務26萬6400元、及代原
      告清償原告積欠謝家豪之借款債務32萬元，進而對原告取
      得債權58萬6400元，合計被告現對原告有債權88萬6400
      元，應可認定。
（四）末按，二人互負債務，而其給付種類相同，並均屆清償期
      者，各得以其債務，與他方之債務，互為抵銷。民法第33
      4條第1項前段定有明文。本件被告固有積欠原告66萬2704
      元，惟被告對原告亦有88萬6400元之債權存在，且屆清償
      期，是兩造互負債務，給付種類相同，均屆清償期，被告
      對原告所主張之66萬2704元債權，為抵銷抗辯，於法有據
      ；又因被告對原告得請求給付之債權金額88萬6400元，大
      於原告主張之69萬2409元，更遠大於原告所得請求之66萬
      2704元金額，經上開抵銷後，原告對被告已無借款債權存
      在，是被告抗辯原告對被告已無債權可得請求，應屬有據
      。
五、綜上所述，被告所積欠原告之66萬2704元，業經被告抵銷完
    畢，原告對被告已無債權存在，從而，原告保證代位取得之
    消費借貸物返還請求權及費用償還請求權之法律關係，訴請
    被告應給付原告69萬2409元，及自起訴狀送達之日起，至清
    償日止，按年利率百分之五計算之利息，為無理由，應予駁
    回。另原告之訴既經駁回，其假執行之聲請失附麗，應併予
    駁回。
六、本件事實已臻明確，兩造其餘攻擊防禦方法及主張，經審酌
    後，核與結論無涉，爰不一一贅述。
七、訴訟費用負擔之依據：民事訴訟法第78條。
中    華    民    國    99    年    2    月     3    日
                  民事第四庭    法  官  王金洲
正本係照原本作成。
如對本判決上訴，須於判決送達後20日內向本院提出上訴狀。
中    華    民    國    99    年    2    月      3   日
                                書記官  魏愛玲

司法院資訊處製作；財團法人民間司法改革基金會備份。
